臺灣高等法院臺中分院民事判決　　　九十年度上字第六七號
　　　上　訴　人　乙○○
　　　訴訟代理人　林開福律師
　　　被　上訴人　甲○○
　　　訴訟代理人　蕭顯榮律師
右當事人間所有權移轉登記等事件，上訴人對於中華民國八十九年十一月十四日臺灣
臺中地方法院第一審判決（八十九年度訴字第一二八二號），提起上訴，並為訴之變
更，本院判決如左：
　　　主　　　文
被上訴人應給付上訴人新臺幣肆佰伍拾陸萬仟元及自民國九十年十一月五日起至清
償日止，按年息百分之五計算之利息。
上訴人其餘變更之訴駁回。
第二審變更之訴部分訴訟費用由被上訴人負擔。
本判決所命給付，於上訴人以新臺幣壹佰伍拾萬元供擔保後，得假執行；但被上訴
人如於假執行程序實施前，以新臺幣肆佰伍拾陸萬仟元為上訴人預供擔保，得免為
假執行。
上訴人其餘假執行之聲請駁回。
　　　事實及理由
壹、程序方面：
一、本件上訴人於原審原起訴主張坐落台中市○○區○○段第二六三－一地號土地上
    建物（建號：二六七二號）即門牌號碼台中市○區○○路一八七號二層樓加強磚
    造房屋（下稱系爭房屋）係其出資新台幣（下同）四百五十六萬三千元存入被上
    訴人帳戶內作為建築費用而興建，而借名信託登記於被上訴人名下，而其借名、
    信託關係業經其聲明終止，為此，先位聲明，(一)基於信託物返還請求權及民法第
    一百七十九條規定，請求被上訴人應將系爭房屋所有權移轉登記予上訴人；(二)苟
    其信託或借名契約有未成立或無效之情形，上訴人亦得依民法第一百十三條及第
    一百七十九條之規定，請求被上訴人將系爭房屋所有權移轉登記為上訴人所有。
    又倘兩造間無信託關係存在（上訴人否認之），因上訴人係為將系爭房屋信託或
    借名登記於被上訴人名下而將興建系爭房屋之款項即四百五十六萬三千元匯入被
    上訴人帳戶，而兩造間既無信託或借名關係存在，被上訴人受領上開款項自係欠
    缺法律上原因而屬不當得利，爰備位聲明依民法第一百七十九條請求被上訴人給
    付上開四百五十六萬三千元款項。嗣系爭房屋於九十年十月四日經台灣台中地方
    法院拍賣，上訴人先位聲明請求為所有權移轉登記，己陷於給付不能，上訴人乃
    以情事變更而以請求被上訴人賠償四百五十六萬三千元代替最初之先位聲明，並
    保留原告之備位聲明，被上訴人雖不同意。惟按於第二審為訴之變更或追加，非
    經他造同意，固不得為之；但有第二百五十五條第一項第二款至第六款之情形者
    ，則不在此限，民事訴訟法第四百四十六條第一項但書定有明文。查上訴人請求
　　被上訴人為所有權移轉登記之系爭房屋，既於訴訟中經法院拍賣，其移轉所有權
　　已屬給付不能，則上訴人以情事變更為由，而以請求損害賠償代替最初之聲明，
　　核與民事訴訟法第四百四十六條第一項但書，第二百五十五條第一項四款之規定
　　相合，自無庸被上訴人之同意，即得為之。
二、又按「原告以單一之聲明主張數項訴訟標的而就各該訴訟標的定有先後請求裁判
    之順序，於先位訴訟標的有理由時，即不請求就備位訴訟標的為裁判者，與預備
    訴之合併順先位訴之聲明，相互排斥而不相容者，尚屬有間，學說上稱為類似的
    預備訴之合併」，最高法院八十二年台上字第一四二九號判決載有明文。查本件
    上訴人原提出之先位之訴，因情事變更後，而以他項聲明代原先聲明之結果，其
    內容恰與原提預備之訴之聲明相同，但前者乃以兩造間就系爭房屋具有借名、信
    託關係為前提之損害賠償或返還不當得利，後者則以兩造就系爭房屋無借名、信
    託關係為前提，因此就入被上訴人帳戶內之款項，以不當得利請求返還，是二
    者仍屬二項不相容之訴訟標的，即與首揭類似的預備訴之合併相同，上訴人合併
　　為之，自無不可，被上訴人主張其預備之訴應先撤回，尚嫌無據。
三、上訴人就原請求被上訴人移轉登記系爭房屋所有權部分，以情事變更所為訴之變
　　更，既為合法，則該部分應視為撤回而終結，本院就此部分應專就變聲後之聲明
　　而為裁判，原審所為移轉登記部分之判決，已失其效力，此與經法院為敗訴之終
　　局判決後，於上訴審單純為撤回而終結之情形不同，被上訴人指上訴人為訴之變
　　更，其在第一審所受敗訴之判決即告確定，不得另行提起新訴云云，其法律見解
　　尚屬可議，自不足取。
貳、實體方面：
一、上訴人主張：兩造原為同居之男女朋友關係，形同夫妻，緣坐落台中市○區○○
　　段二六三－一地號土地乃係伊所有，於民國（下同）七十二年間，伊計劃在系爭
　　土地上興建房屋作為診所及住家使用，然因六十七年間，伊將包含系爭土地在內
　　（按：系爭土地重劃前為乾溝子段四－十及六－六八地號土地）之重劃前為台中
　　市○區○○○段六－二號等廿八筆土地面積約四千坪，出售與訴外人偉祺建設股
　　份有限公司（下稱偉祺公司），嗣因偉祺公司違約未付清土地價款等相關費用，
　　經伊合法解除契約後，將部分土地轉售與他人，而與偉祺公司房屋承購戶間糾紛
　　不斷，而當時伊因慮及該件售地糾紛，為免所興建之房屋無端遭假扣押查封，衍
　　生不必要之麻煩，是以乃與被上訴人商議，由被上訴人出名擔任系爭房屋之起造
　　人申請建造執照，並出名與包商訂立工程契約書，著手興建系爭房屋。嗣後伊即
　　陸續自其台中市第一市第一信用合作社活期儲蓄「Ｓ二二三六」號帳戶以轉帳或
　　提領現金方式，將系爭房屋興建完成所需之各項費用計四百五十六萬三千元，存
　　入被上訴人於台中市第一信用合作社之「特一六六」號帳戶以應支出，故系爭房
　　屋確實係由伊出資興建信託登記於被上訴人名下，即使不然，亦屬具委任性質之
　　借名契約。嗣伊均已以訴狀繕本送達作為終止契約之意思表示，詎被上訴人仍拒
　　不返還系爭房屋，致爭房屋於九十年十月四日經台灣台中地方法院以四百五十六
　　萬三千元拍賣而拍定，而陷於給付不能。此係因被上訴人另外欠債不還，而由法
　　院拍賣其名下之財產抵償，自屬可歸責於被上訴人之事由而給付不能，伊自得依
　　民法第二百二十六條規定，請求被上訴人賠償伊因興建系爭房屋所支出之四百五
　　十六萬三千元疑項等情，爰依給付不能之法律關係，求為命被上訴人如數給付，
　　並自八十九年六月一日起至清償日止，按年息百分之五加計遲延利息之判決（原
　　判決另命被上訴人給付上訴人二百七十一萬四千八百五十六元本息部分，未據被
　　上訴人聲明不服，已告確定）。
二、被上訴人則以：伊否認雙方成立信託契約或借名契約，系爭房屋確由伊於七十二
    年八月三日申請得建照執照，於七十三年八月二十四日與建商簽訂建屋工程契約
    書，於完工後向地政機關辦理保存登記，取得建物所有權狀，並年年向稅損處繳
    交房屋稅，又伊否認上訴人匯入伊台中市第一信用合作社「特一六六」號支票存
    款透支帳戶之款項係用來支付房屋款項。且縱如上訴人所稱該房屋係為避免遭人
    假扣押始信託或借名登記於伊名下，亦屬消極之信託，依最高法院之實務見解，
　　乃屬不受法律保護之事實。被上訴人另案（台灣台中地方法院八十九年度簡上字
　　第二四二號）請求上訴人交還系爭建物所有權狀事件，已判決上訴人所主張之信
　　託或借名契約法律關係為無理由，而為上訴人敗訴確定，是伊為房屋所有權人，
　　至為明確。上開確定判決就信託關係或借名關係之重要爭點所為之判斷，在同一
　　當事人就同一爭點所提起之本件訴訟，當事人及法院就該已經法院判斷之重要爭
　　點之法律關係，不得任作相反之主張或判斷。上訴人猶於本件主張其信託關係或
　　借名關係存在，於法自有未合。兩造間既無債之關係存在，伊自無債務不履行之
　　情事，上訴人以民法第二百二十六條規定請求伊賠償，自無理由等語，資為抗辯
　　。
三、上訴人主張：(一)其自七十二年八月十八日起至七十四年五月二十七日止，於其所
　　有台中市第一信用合作社活期儲蓄「Ｓ二二三六」號帳戶，款或以現金至被上
　　訴人於同一信用合作社之「特一六六」號支票存款透支帳戶共二十四次，共計四
　　百五十六萬三千元；(二)系爭房屋之所有權狀自領取迄今，均由上訴人所持有。(三)
　　系爭房屋自建造完成後，即由上訴人充當診所兼住家使用，迄今十餘年均無改變
　　。兩造原為同居人，於兩造感情破裂之後，搬離系爭房屋者為被上訴人，而非上
　　訴人等事實，為被上訴人所不爭，並有上訴人所提出之上開存款帳戶之帳冊為證
　　，堪認上訴人此部分之主張為真實。另上訴人之母紀廖菊在於原審到庭證稱：「
　　當時原告剛自醫學院畢業，原告之父均以原告之名購買土地及開戶存款，當時原
　　告與被告二人回家告知要在原告名義之土地上興建房屋作為診所、住家之用，當
　　時因為我們的土地與偉祺公司之間有買賣之糾紛，為避免將來房屋被拍賣，所以
　　大家商量要以被告之名義起造人，我們是以賣土地給偉祺公司之資金興建房屋－
　　－－」等語（見原審卷第一六二頁反面），參以系爭房屋興建工程均係由上訴人
　　委託包商施作，並與包商接洽商談工程細節，以及系爭房屋工程款均係由包商先
　　向上訴人請款，由上訴人決定付款與否等情，業據證人廖勇捷、紀宗德及吳明龍
　　在本院準備程序中到庭結證明確（見本院卷第一宗第八六－九○頁、第一四四－
　　一四五頁、第一七九頁），證人廖勇捷並結稱：「（介紹人有無向你提到是何人
　　出資的？）有比較奇怪的是紀醫師（按，即上訴人）不在不能請款」等語（見本
　　院卷第一宗第八十八頁），證人紀宗德且結證：「（當時為什麼要用被上訴人名
　　字登記，兩造的關係你是否知情？）只聽上訴人說要開診所」等語（見本院卷第
　　一宗第八十九頁），另證人廖禹翔於本院準備程序中亦到庭證稱：「系爭房屋隔
　　鄰即具多芬幼稚園曾發生火災。當時上訴人打電話請伊過去現場幫忙，被上訴人
　　亦被請到場，當時被上訴人向上訴人說『房子是你的你處理就好了』」等語（見
　　本院卷第一宗第一四四頁，第一八○頁），是上訴人主張系爭房屋係由其出資，
　　先入被上訴人帳戶內支應興建乙節，堪認屬實。按，稱信託者，謂委任人將財
　　產移轉或為其他處分，使受託人依信託本旨，為受益人之利益或為約定之目的，
　　管理或處分信託財產之關係（信託法第一條參照）。即信託關係，除委任人將財
　　產所有權移轉與受託人使其成為權人，以達當事人間一定目的外，受託人仍須實
　　際上有管理或處分信託財產之行為，始屬合法之信託。查本件上訴人出資，以被
　　上訴人之名義興建系爭房屋，並以被上訴人之名為所有權之登記後，被上訴人自
　　始不負管理或處分之義務，該房屋一向均由上訴人居住並開診所使用，其所有權
　　狀且一直由上訴人持有中，即系爭房屋之管理使用均由上訴人為之，是其關係顯
　　與信託之要件不符，而屬無名契約之借名登記行為。惟上訴人當時乃與被上訴人
　　為事實上之夫妻關係，系爭房屋坐落之土地則屬上訴人所有，僅因同一處之土地
　　內部分土地經出售予訴外人偉祺公司建屋，該偉祺公司違約未付清土地價款等相
　　關費用，經上訴人合法解除契約後，偉祺公司之房屋承購戶無端對上訴人興訴，
　　上訴人為免所建系爭房屋亦無端被牽連，乃與之同居形同夫妻之被上訴人商議，
　　由被上訴人出名興建等情，已據證人紀廖菊等人證述甚詳，並有台灣高等法院八
　　十三年度重上字第一五號判決事實理由之記載足稽，是其情形，乃有確實之正當
　　原因，與為脫產而通謀所為之脫法行為有間，是上訴人此借名登記尚難指為脫法
　　行為（最高法院八十九年度台上字第一一一九號，九十年度台上字第二二二九號
　　判決要旨參照）。又台灣台中地方法院八十九年度簡上第二四二號判決就訴訟標
　　的以外兩造當事人所主張之重要爭點即有無信託或借名關係部分已為判斷，惟上
　　訴人於本件訴訟，已舉出證人廖勇捷、吳宗德、吳明龍、廖禹翔就系爭房屋興建
　　時之施作與請款情形，暨隔鄭火炎時被上訴人承認系爭房屋實為上訴人所有等新
　　訴訟資料，已足以推翻原判斷，本院自不受該判決既判力之拘束。
四、綜上，系爭房屋確由上訴人出資所興建，僅經由兩造之合意，借名登記於被上訴
    人之名下而已，上訴人既已於本件起訴狀之送達為終止借名法律關係之意思表示
    ，並請求返還該建物，則被上訴人原有將系爭建物所有權移轉登記予上訴人之義
　　務。惟被上訴人拒不為移還系爭建物之所有權，致因其另欠上訴人款項，經上訴
　　人取得執行名義，聲請台灣台中地方法院民事執行處於九十年十月四日依法拍賣
　　，而由上訴人以四百五十六萬三千元拍定，並於同年十一月一日核發權利移轉證
　　書由上訴人於同年月五日領得，將之登記為拍定人即上訴人所有之事實，有上訴
　　人所提出之收受民事執行案款通知書及收據影本各乙份為證，且經本院調閱台灣
　　台中地方法院九十年度執字第九○八○號執行案卷屬實，是被上訴人就系爭建物
　　依借名法律關係應為移轉登記返還予上訴人之義務，已因該建物遭法院拍賣而陷
    於給付不能，本件雖由債權人即上訴人聲請拍賣系爭建物，並參與投標而得標，
　　並因而拍定，惟上訴人既為被上訴人之債權人，並合法取得執行名義，依法對當
　　時形式上仍屬被上訴人所有之財產聲請強制執行，自屬合法正當之權利行使行為
　　，為法之所許，自無從因其同時擁有兩項債權（即系爭建物返還請求權及金錢債
　　權），而異其法律效果，是尚難謂係因可歸責於債權人即上訴人之事由玫陷於給
　　付不能。況按之民法第二百二十六條係專就單務契約所為債權人得請求損害賠償
　　之規定，此與同法第二百六十七條就可歸責於債權人之事由致債務人給付不能時
　　，債務人免於給付之情形所為之規定顯然不同。而本件係因被上訴人自己負債不
　　還，始致其名下之系爭房屋遭執行法院拍賣並拍定，而不能將借名登記之系爭房
　　屋移轉登記予借其名登記之上訴人，此給付不能自屬完全可歸責於被上訴人個人
　　負債事由之主觀給付不能（最高法院七十年台上字第二二號判例參照）。職是，
　　上訴人依民法第二百二十六條之規定，請求債務不履行之損害賠償，依法洵屬有
　　據。次查：系爭建物係由上訴人出資四百五十六萬三千元所建，並由其以金錢債
　　權人之身分聲請拍賣，而亦以四百五十六萬三千元拍定，已如前述，是上訴人主
　　張其損害為四百五十六萬三千元，而請求被上訴人如數賠償，並依法加計法定利
　　息，即屬依法有據。惟上訴人之上開損害，係於九十年十一月五日系爭建物經法
　　院拍賣由拍定人領得權利移轉證書之日始發生，自以自斯時起算法定利息為合法
　　，上訴人竟以於原審追加預備之訴為書狀送達翌日即八十九年六月一日起請求遲
　　延利息，為無理由，超出部分，不應准許，應予駁回。
五、本件事證已臻明確，兩造其餘主張及攻擊防禦方法，核與判決之結果不生妨，
　　爰不予一一論述。
參、本件上訴人先位之訴為有理由，而已為其勝訴之判決，是其備位之訴部分，即無
　　庸加以審究。
肆、假執行宣告方面：
一、本件所命之給付，上訴人陳明願供擔保，聲請為假執行之宣告，核與法律規定相
    符，爰酌定相當之擔保金額准許之。本院並依職權酌定相當之擔保金額，准予被
　　上訴人免予假執行之宣告。
二、上訴人之請求不應准許部分，其訴既經駁回，此部分假執行之聲請，即失所附麗
　　，應併予駁回。
伍、據上論結，本件原告變更之訴為一部有理由，一部無理由，依民事訴訟法第七十
    九條但書，第四百六十三條、第三百九十條第二項，第三百九十二條，判決如主
　　文。
中　　　華　　　民　　　國　　九十一　　年　　　六　　　月　　 十八　　 日
~B1民事第五庭審判長法　官　朱　樑
~B2　　　　　　　　法　官　簡清忠
~B3　　　　　　　　法　官　邱森樟
右為正本係照原本作成。
如對本判決上訴，須於收受判決送達後二十日內向本院提出上訴書狀，其未表明上訴
理由者，應於提出上訴後二十日內向本院提出上訴理由書（須按他造人數附具繕本）
，並繳納送達用雙掛號郵票拾份（每份參拾肆元）。
上訴時應提出委任律師或具有律師資格之人之委任狀；委任有律師資格者，另應附具
律師及格證書及釋明委任人與受任人有民事訴訟法第四百六十六條之一第一項但書或
第二項（詳附註）所定關係之釋明文書影本。
~B 　 　　　　　　書記官　陳秀真
中　　　華　　　民　　　國　　九十一　　年　　　六　　　月　　 二十　　 日
附註：
民事訴訟法第四百六十六條之一（第一項、第二項）
對於第二審判決上訴，上訴人應委任律師為訴訟代理人。但上訴人或其法定代理人具
有律師資格者，不在此限。
上訴人之配偶、三親等內之血親、二親等內之姻親，或上訴人為法人、中央或地方機
關時，其所屬專任人員具有律師資格並經法院認為適當者，亦得為第三審訴訟代理人
。
                                                                        Ｂ
